【裁判字號】    92,上易,1078
【裁判日期】    920715
【裁判案由】    妨害兵役
【裁判全文】
臺灣高等法院臺中分院刑事判決                  九十二年度上易字第一七八號
    上  訴  人  臺灣臺中地方法院檢察署檢察官
    被      告  甲○○
右上訴人，因被告妨害兵役案件，不服臺灣臺中地方法院九十二年度易字第六七號，
中華民國九十二年四月二十一日第一審判決（聲請簡易判決處刑案號：臺灣臺中地方
法院檢察署九十一年度偵字第二二七二三號）提起上訴，本院判決如左：
    主      文
原判決撤銷。
甲○○後備軍人意圖避免召集處理，居住處所遷移，無故不依規定申報，致使點閱召
集令無法送達，處拘役拾伍日，如易科罰金以參佰元折算壹日。
    事      實
一、甲○○係臺中市後備司令部列管之後備軍人，原住臺中市○○區○○里○鄰○○
    路○段六０六巷二十號五樓，嗣於民國（下同）九十年間退伍後，居住處所遷移
    ，意圖避免召集，無故不依後備軍人管理規則第十五條、戶籍法第二十二條等規
    定申報異動登記，致使臺中市後備司令部九十一年五月三十一日所發，指定應於
    九十一年七月十二日上午八時，前往臺中縣大里市○○路八六號竹坑營區報到之
    召集符號精誠六二六之三號、召集令編號０一六四號之點閱召集令無法送達。
二、案經臺中市後備司令部移送臺灣臺中地方法院檢察署檢察官偵查起訴。
    理      由
一、訊據被告甲○○，對於伊為臺中市後備司令部列管之後備軍人，以及右揭之點閱
    召集令無法送達之事實，先後於原審及本院審理時坦承不諱，惟矢口否認有任何
    妨害兵役之犯行，並先後辯稱：伊沒有逃避召集之意思，且伊一向以伊父戶籍為
    戶籍地，嗣伊父搬家後，無法聯絡始未收到召集令之通知，以致無法通知被告，
    又伊原有肺結核，不必當兵，然仍堅持當兵而退伍，不可能逃避區區之點閱召集
    云云。惟查：
(一)被告為臺中市後備司令部列管之後備軍人，以及上開點閱召集令無法送達之事實
    ，除據被告所是認外，並經證人即警員林淙榮於偵查中證述屬實，並有點閱召集
    令乙紙在卷可稽，堪認為真實。又被告原於八十六年十月二日設籍於臺中縣潭子
    鄉○○路○段六二號三樓之一，嗣於八十八年十二月二十日遷入臺中市○○區○
    ○路一段六０六巷二十號五樓，且被告於八十八年間入伍，於九十年一月間退伍
    等情，業據被告於本院調查時供承在卷，並有原審調取之戶籍謄本在卷可稽，而
    證人即被告之父親林茂養於原審時證稱：「被告當兵前就跟母親住在練武路那邊
    ，只是監護權還在我這邊，故戶口還在我這邊‧‧‧被告退伍之前，我就沒有住
    在遼寧路住址了，已經有一、二年沒有住在那邊‧‧‧我從九十年十二月就已經
    住到熱河路住址，但戶口遷移是九十二年三月」等語（參見原審卷五六、五七頁
    ），可見被告入伍前，雖因故住於臺中市○區○○路，然其知悉其設籍係在臺中
    市北屯區○○○路，至為明顯。又依兵役法之規定，徵兵及齡男子應受：身家調
    查、徵兵檢查、抽籤、徵集之徵兵處理，該徵集且係依規定入營日期就「本籍」
    行之，是被告入伍前雖未實際住於戶籍地之北屯區○○路地址，然既有依規定入
    伍，自應知悉上開依戶籍地所辦理徵兵處理，顯見該戶籍地規定，有其一定法律
    效果存在。
(二)次按，後備軍人有離營歸鄉報到、戶籍遷出遷入或住址變更申報、入出國申報等
    義務，為後備軍人管理規則第七條所明定，依同規則第十一條、第十二條等規定
    ，離鄉歸營之後備軍人，應於離營之日起十五日內，攜帶離營證件、離營報到憑
    證卡、本人印章及國民身分證等，向戶籍地鄉鎮市區公所辦理歸鄉報到，同法第
    十五條、第十六條，更明定：後備軍人如有異動事項，應依相關戶籍法規向主管
    單位申報異動登記，同一戶籍管轄區域住址變更者，應逕向戶籍地戶政事務所辦
    理住址變更登記，由戶籍管轄區域遷往其他戶籍管轄區域者，應逕向遷入地戶政
    事務所辦理戶籍遷入登記，而戶籍法第二十二條等，亦明定：遷出戶籍管轄區域
    三個月以上，應為遷出之登記，在同一戶籍管轄區域內變更住址，應為住址變更
    之登記，本件被告係合法離營歸鄉報到之後備軍人，對上開規定之內容，自難諉
    為不知。再者，被告知悉係以父親設籍之臺中市○○區○○路住所地，作為接受
    國家各種後備召集之收受地址，如該地址無人能為其收受國家隨時可能發布之各
    種召集令，將因此無法依期前往接受召集，妨害國家兵役之召集事宜，竟於其本
    人居住處所遷移後，未依上開規定申報異動事項登記，其顯有避免召集之意圖，
    應甚明顯。又被告之前雖已依法服役一年十月，然不能據此即論斷其必無避免召
    集之意圖，否則凡依法服役退伍之後備軍人，將無人有避免召集之意圖，國家之
    兵役召集亦將無以為繫，其理至為灼然，無待贅述，況依修正後妨害兵役治罪條
    例第十條第三項規定，如有居住處所遷移，無故不依規定申報，致使召集令無法
    送達者，以意圖避免召集論，顯見被告上開之辯稱，亦難採取。從而，本件事證
    明確，被告上開犯行，洵堪認定，應依法論科。
二、茲查，妨害兵役治罪條例，已於九十一年六月二十六日修正公布，並自同年月二
    十八日起施行，修正前該條例第十一條第一項第三款原規定：「後備軍人有左列
    行為之一者，處一年以下有期徒刑、拘役或三百元以下罰金：三居住處所遷移，
    無故不依規定申報者」，第三項：「後備軍人犯第一項之罪或國民兵犯第二項之
    罪，致使召集令無法送達者，以意圖避免召集論；分別依第六條、第七條科刑」
    ，同條例第七條第二項規定：「無故不參加點閱召集，或意圖避免點閱召集，而
    有前項第一款至第三款及第五款行為之一者，處一年以下有期徒刑、拘役或三百
    元以下罰金」，而修正後妨害兵役治罪條例，將原第十一條之規定移置第十條，
    將原第七條之規定移置第六條，修正後第十條第一項第三款規定：「後備軍人意
    圖避免召集處理有下列行為之一者，處一年以下有期徒刑、拘役或科新臺幣九萬
    元以下罰金：三居住處所遷移，無故不依規定申報者」，第三項：「後備軍人犯
    第一項之罪或國民兵犯前項之罪，致使召集令無法送達者，以意圖避免召集論；
    分別依第五條或第六條科刑」，修正後第六條第二項規定：「無故不參加點閱召
    集，或意圖避免點閱召集，而有前項第一款至第三款及第五款行為之一者，處一
    年以下有期徒刑、拘役或科新臺幣九萬元以下罰金」。本件被告之上開犯行，係
    在修正後，自應適用新法，是核被告所為，係犯修正後妨害兵役治罪條例第十條
    第三項、第一項第三款，應依同條例第六條第二項論處。原審疏未詳查上開後備
    軍人管理規則、戶籍法、兵役法之相關規定，遽為被告無罪之判決，依上所述，
    顯有違誤，檢察官提起上訴，執此指摘原判決不當，自為有理由，應由本院撤銷
    改判。爰審酌被告犯罪之動機、目的、所生危害及犯罪後已據實遷移戶籍，知所
    教訓等一切情狀，量處如主文第二項所示之刑，並諭知易科罰金折算標準，以示
    懲儆。
據上論斷，應依刑事訴訟法第三百六十九條第一項前段、第三百六十四條、第二百九
十九條第一項前段，修正後妨害兵役治罪條例第十條第一項第三款、第三項、第六條
第二項，刑法第十一條前段、第四十一條第一項前段、罰金罰鍰提高標準條例第二條
，判決如主文。
本案經檢察官乙○○到庭執行職務
中      華      民      國      九十二   年       七      月     十五   日
                                臺灣高等法院臺中分院刑事第二庭
                                      審判長法  官  羅  禮  政
                                            法  官  陳  欣  安
                                            法  官  蔡  聰  明
右正本證明與原本無異。
不得上訴。
                                            書記官  郭  振  祥
中      華      民      國      九十二   年       七      月     十六   日
妨害兵役治罪條例第六條：
意圖避免教育召集或勤務召集，而有下列行為之一者，處三年以下有期徒刑：
一、捏造免役、除役、轉役或免除召集原因者。
二、毀傷身體者。
三、拒絕接受召集令者。
四、應受召集，無故逾應召期限二日者。
五、使人頂替本人應召者。
無故不參加點閱召集，或意圖避免點閱召集，而有前項第一款至第三款及第五款行為
之一者，處一年以下有期徒刑、拘役或科新臺幣九萬元以下罰金。
國民兵為避免應召集輔助軍事勤務犯第一項之罪者，處三年以下有期徒刑。
妨害兵役治罪條例第十條：
後備軍人意圖避免召集處理有下列行為之一者，處一年以下有期徒刑、拘役或科新臺
幣九萬元以下罰金：
一、離營歸鄉無故不依規定報到，或重複申報戶籍者。
二、拒絕依規定調查，或體格檢查不到者。
三、居住處所遷移，無故不依規定申報者。
國民兵犯前項第三款之罪者，處六月以下有期徒刑、拘役或科新臺幣三萬元以下罰金
。
後備軍人犯第一項之罪或國民兵犯前項之罪，致使召集令無法送達者，以意圖避免召
集論；分別依第五條或第六條科刑。
                                                                        Ｉ


司法院資訊處製作；財團法人民間司法改革基金會備份。
